---
title: "Clustering Airmiles"
author: "Leroy"
date: "2025-02-25"
output: html_document
---

```{r}
# Charger le package data.table
install.packages("data.table")
library(data.table)
```

```{r}
install.packages("fastDummies")  # Installe le package
library(fastDummies)
```

```{r}
# Installer le package dplyr (à faire une seule fois)
install.packages("dplyr")

# Charger le package
library(dplyr)
```

```{r}
df_members_filtered_1 <- fread("df_members_filtered_1.csv")
```

```{r}
df_reward_filtered_1 <- fread("df_reward_filtered_1.csv")
```

```{r}
df_transaction_filtered_1 <- fread("df_transaction_filtered_1.csv")
```

```{r}
df_final_filtered <- fread("df_final_filtered.csv")
```

```{r}
# Effectuer une jointure interne (INNER JOIN)
df_merged_f <- df_final_filtered %>%
  inner_join(df_members_filtered_1, by = "MEMBER_ID")
```

```{r}
# Effectuer une jointure interne (INNER JOIN)
df_merged_f <- df_merged_f %>%
  inner_join(df_transaction_filtered_1, by = "MEMBER_ID")
```

```{r}
# Effectuer une jointure interne (INNER JOIN)
df_merged_f <- df_merged_f %>%
  inner_join(df_reward_filtered_1, by = "MEMBER_ID")
```

```{r}
head(df_merged_f)
```

```{r}
# Exporter le dataframe en fichier CSV
write.csv(df_merged_f, "df_merged_f1.csv", row.names = FALSE)
```



```{r}
colnames(df_merged_f)
```
```{r}
library(dplyr)

# Création du vecteur de correspondance
category_mapping <- c(
  "CATEGORY_1" = "Alcool",
  "CATEGORY_2" = "Épicerie",
  "CATEGORY_3" = "Essence",
  "CATEGORY_4" = "CarteCrédit",
  "CATEGORY_5" = "Quincaillerie",
  "CATEGORY_6" = "Pharmacie",
  "CATEGORY_7" = "Automobile",
  "CATEGORY_8" = "AutresCatégories"
)

# Remplacement des valeurs dans df_merged_
df_merged_f <- df_merged_f %>%
  mutate(RETAILER = recode(RETAILER, !!!category_mapping))

# Vérification des premières lignes
head(df_merged_f)

```
```{r}
summary(df_merged_f)
```
```{r}
# Calculer l'âge moyen par segment
df_merged_f %>%
  group_by(Cluster) %>%
  summarise(Age_Moyen = mean(AGE, na.rm = TRUE))

```

```{r}
chisq.test(table(df_merged_f$Cluster, df_merged_f$GENDER))

```
```{r}
chisq.test(table(df_merged_f$Cluster, df_merged_f$LANGUAGE))

```
```{r}
chisq.test(table(df_merged_f$Cluster, df_merged_f$PROV))

```
```{r}
chisq.test(table(df_merged_f$Cluster, df_merged_f$MAILABLE_FLAG))

```
```{r}
chisq.test(table(df_merged_f$Cluster, df_merged_f$EMAILABLE_FLAG))

```
```{r}
chisq.test(table(df_merged_f$Cluster, df_merged_f$SMALL_BUSINESS_FLAG))

```



```{r}
MEMBERS_DIM <- fread("MEMBERS_DIM.csv")
```

```{r}
REWARD_FACT <- fread("REWARD_FACT.csv")
```

```{r}
TRANSACTION_FACT <- fread("TRANSACTION_FACT.csv")
```
```{r}
# Filtrer les enregistrements où RETAILER est "Essence"
transactions_essence <- subset(TRANSACTION_FACT, RETAILER == "CATEGORY_3")
```

```{r}
# Afficher les premières lignes du résultat
head(transactions_essence)
```


```{r}
# Vérifier le nombre de valeurs manquantes par colonne
missing_values <- colSums(is.na(transactions_essence))

# Afficher les résultats
cat("Nombre de valeurs manquantes par colonne dans TRANSACTION_FACT:\n")
print(missing_values)

# Calculer le pourcentage de valeurs manquantes par colonne
missing_percentage <- (colSums(is.na(transactions_essence)) / nrow(transactions_essence)) * 100

# Afficher les pourcentages
cat("\nPourcentage de valeurs manquantes par colonne :\n")
print(missing_percentage)

```

```{r}
# Imputation des valeurs manquantes par la médiane du RETAILER "Essence"
transactions_essence <- transactions_essence %>%
  mutate(REWARD_POINTS_EARNED = ifelse(is.na(REWARD_POINTS_EARNED), 
                                       median(REWARD_POINTS_EARNED, na.rm = TRUE), 
                                       REWARD_POINTS_EARNED))

```

```{r}
# Imputation des valeurs manquantes par la médiane du RETAILER "Essence"
transactions_essence <- transactions_essence %>%
  mutate(CASH_BACK_POINTS_EARNED = ifelse(is.na(CASH_BACK_POINTS_EARNED), 
                                       median(CASH_BACK_POINTS_EARNED, na.rm = TRUE), 
                                       CASH_BACK_POINTS_EARNED))
```


```{r}
# Remplacer les NA dans la colonne RETAILER par "No Retailer"
TRANSACTION_FACT$RETAILER[is.na(TRANSACTION_FACT$RETAILER)] <- "No Retailer"

```

```{r}

# Imputation des valeurs manquantes par la médiane du RETAILER correspondant
TRANSACTION_FACT <- TRANSACTION_FACT %>%
  group_by(RETAILER) %>%
  mutate(REWARD_POINTS_EARNED = ifelse(is.na(REWARD_POINTS_EARNED), 
                                       median(REWARD_POINTS_EARNED, na.rm = TRUE), 
                                       REWARD_POINTS_EARNED)) %>%
  ungroup()

```

```{r}

# Imputation des valeurs manquantes par la médiane du RETAILER correspondant
TRANSACTION_FACT <- TRANSACTION_FACT %>%
  group_by(RETAILER) %>%
  mutate(CASH_BACK_POINTS_EARNED = ifelse(is.na(CASH_BACK_POINTS_EARNED), 
                                          median(CASH_BACK_POINTS_EARNED, na.rm = TRUE), 
                                          CASH_BACK_POINTS_EARNED)) %>%
  ungroup()

```

```{r}
# Sélectionner uniquement les colonnes nécessaires
df_transaction_extracted <- TRANSACTION_FACT %>%
  select(MEMBER_ID, 
         MONTH_ID,
         RETAILER, 
         TRANSACTIONS, 
         AMOUNT_SPENT, 
         BASE_POINTS_EARNED, 
         BONUS_POINTS_EARNED, 
         REWARD_POINTS_EARNED, 
         CASH_BACK_POINTS_EARNED)

# Afficher un aperçu des données extraites
cat("DataFrame avec uniquement les colonnes nécessaires pour l'analyse :\n")
head(df_transaction_extracted)

```

```{r}
# Compter le nombre de valeurs manquantes par colonne
missing_values <- colSums(is.na(df_transaction_extracted))

# Afficher les résultats
cat("Nombre de valeurs manquantes par colonne dans df_reward_extracted :\n")
print(missing_values)

```


```{r}
# Sélectionner uniquement les colonnes nécessaires
df_members_extracted <- MEMBERS_DIM %>%
  select(MEMBER_ID,TENURE_MONTHS, CASH_BACK_POINTS_BALANCE, REWARD_POINTS_BALANCE)

# Afficher un aperçu des données extraites
cat("DataFrame avec uniquement les colonnes nécessaires pour l'analyse :\n")
head(df_members_extracted)

```

```{r}
# Compter le nombre de valeurs manquantes par colonne
missing_values <- colSums(is.na(df_members_extracted))

# Afficher les résultats
cat("Nombre de valeurs manquantes par colonne dans df_reward_extracted :\n")
print(missing_values)

```


```{r}
# Sélectionner uniquement les colonnes nécessaires
df_reward_extracted <- REWARD_FACT %>%
  select(MEMBER_ID,MONTH_ID, REWARDS_CATEGORY, REDEMPTIONS, NUMBER_ITEMS_REDEEMED, POINTS_REDEEMED)

# Afficher un aperçu des données extraites
cat("DataFrame avec uniquement les colonnes nécessaires pour l'analyse :\n")
head(df_reward_extracted)

```

```{r}
# Compter le nombre de valeurs manquantes par colonne
missing_values <- colSums(is.na(df_reward_extracted))

# Afficher les résultats
cat("Nombre de valeurs manquantes par colonne dans df_reward_extracted :\n")
print(missing_values)

```



```{r}
summary(TRANSACTION_FACT)
```


```{r}
head(TRANSACTION_FACT)
```



 
 Faire la Jointure avec TRANSACTION_FACT et Conserver MONTH_ID
```{r}
# Faire une jointure entre TRANSACTION_FACT et MEMBERS_DIM via MEMBER_ID
dt_merged_1 <- df_transaction_extracted %>%
  inner_join(df_members_extracted, by = "MEMBER_ID")

```
 
```{r}
dt_merged_2 <- dt_merged_1 %>%
  inner_join(df_reward_extracted, by = "MEMBER_ID")

```


```{r}
summary(dt_merged_2)
```
 
 Plan Optimal pour l’Analyse - Filtrer les données après la période COVID-19 (MONTH_ID >= 202301).
✅ 1. Filtrer les Données Pertinentes après COVID-19
 et post-COVID 📌 Exclure les périodes COVID-19 et post-COVID où les comportements étaient anormaux. MEMBERS_DIM
 
 Échantillonner Après la Jointure -  Échantillonner 20% après la jointure (en conservant MONTH_ID) 

```{r}
# Définir la période après laquelle les données sont pertinentes
valid_period_start <- 202301  # Janvier 2023

# Filtrer dt_merged_2 pour ne garder que les transactions où BOTH MONTH_ID.x et MONTH_ID.y respectent le critère
dt_filtered_merged_1 <- dt_merged_2 %>%
  filter(MONTH_ID.x >= valid_period_start & MONTH_ID.y >= valid_period_start)

```


```{r}
set.seed(123)  # Garantir la reproductibilité des résultats
dt_sample_merged <- dt_filtered_merged_1 %>%
  sample_frac(0.20)  # Prendre un échantillon de 20%
```

```{r}
# Supprimer les colonnes MONTH_ID.x et MONTH_ID.y
dt_sample_merged_1 <- dt_sample_merged %>%
  select(-MONTH_ID.x, -MONTH_ID.y)


```

```{r}
# Vérifier les colonnes restantes
colnames(dt_sample_merged_1)
```
 
```{r}
summary(dt_sample_merged_1)
```
 
 
```{r}
# Agrégation par MEMBER_ID en fonction des types de variables
dt_sample_aggregated <- dt_sample_merged_1 %>%
  group_by(MEMBER_ID) %>%
  summarise(
    # Variables transactionnelles : Somme totale
    TOTAL_TRANSACTIONS = sum(TRANSACTIONS, na.rm = TRUE),
    TOTAL_AMOUNT_SPENT = sum(AMOUNT_SPENT, na.rm = TRUE),
    TOTAL_BASE_POINTS_EARNED = sum(BASE_POINTS_EARNED, na.rm = TRUE),
    TOTAL_BONUS_POINTS_EARNED = sum(BONUS_POINTS_EARNED, na.rm = TRUE),
    TOTAL_REWARD_POINTS_EARNED = sum(REWARD_POINTS_EARNED, na.rm = TRUE),
    TOTAL_CASH_BACK_POINTS_EARNED = sum(CASH_BACK_POINTS_EARNED, na.rm = TRUE),
    
    # Variables de rédemption : Somme
    TOTAL_REDEMPTIONS = sum(REDEMPTIONS, na.rm = TRUE),
    TOTAL_ITEMS_REDEEMED = sum(NUMBER_ITEMS_REDEEMED, na.rm = TRUE),
    TOTAL_POINTS_REDEEMED = sum(POINTS_REDEEMED, na.rm = TRUE),
    
    # Variables de balance : Dernière valeur connue (on garde la plus récente)
    CASH_BACK_POINTS_BALANCE = last(CASH_BACK_POINTS_BALANCE[!is.na(CASH_BACK_POINTS_BALANCE)]),
    REWARD_POINTS_BALANCE = last(REWARD_POINTS_BALANCE[!is.na(REWARD_POINTS_BALANCE)]),

    # Ancienneté : On garde la valeur unique (car elle ne change pas)
    TENURE_MONTHS = first(TENURE_MONTHS),

    # Nombre de détaillants uniques
    UNIQUE_RETAILERS = n_distinct(RETAILER, na.rm = TRUE),

    # Catégorie de détaillant la plus fréquente
    TOP_RETAILER_CATEGORY = names(which.max(table(RETAILER)))[1],

    # Nombre de catégories de récompenses utilisées
    UNIQUE_REWARD_CATEGORIES = n_distinct(REWARDS_CATEGORY, na.rm = TRUE),

    # Catégorie de récompense la plus utilisée
    TOP_REWARD_CATEGORY = names(which.max(table(REWARDS_CATEGORY)))[1],

    # Ratio d'utilisation de la catégorie de récompense dominante
    REWARD_CATEGORY_USAGE_RATIO = max(table(REWARDS_CATEGORY)) / sum(table(REWARDS_CATEGORY), na.rm = TRUE),

    # Nombre de catégories de récompenses utilisées
    UNIQUE_REWARD_CATEGORIES = n_distinct(REWARDS_CATEGORY, na.rm = TRUE)
  ) %>%
  ungroup()

# Vérifier le résultat
head(dt_sample_aggregated)

```

```{r}
# Nombre total de valeurs manquantes par colonne
missing_values <- colSums(is.na(dt_sample_aggregated))

# Afficher les résultats
cat("Nombre de valeurs manquantes par colonne dans dt_sample_aggregated :\n")
print(missing_values)

```

```{r}
colnames(dt_sample_aggregated)
```

```{r}

# Création des nouvelles variables dans dt_sample_aggregated
dt_sample_aggregated <- dt_sample_aggregated %>%
  
  #  Score de fidélité basé sur plusieurs critères
  mutate(Loyalty_Score = (TOTAL_TRANSACTIONS + TOTAL_REDEMPTIONS + REWARD_POINTS_BALANCE) / (TENURE_MONTHS + 1)) %>%

  #  Ratio d'utilisation des points (indique si le client utilise ses points)
  mutate(Points_Utilization_Score = ifelse(TOTAL_BASE_POINTS_EARNED + TOTAL_BONUS_POINTS_EARNED > 0,
                                           TOTAL_POINTS_REDEEMED / (TOTAL_BASE_POINTS_EARNED + TOTAL_BONUS_POINTS_EARNED + 1), 0)) %>%

  #  Ratio d'utilisation des Cash Miles
  mutate(Cash_Back_Usage_Ratio = ifelse(TOTAL_CASH_BACK_POINTS_EARNED > 0, 
                                        TOTAL_CASH_BACK_POINTS_EARNED / (TOTAL_CASH_BACK_POINTS_EARNED + TOTAL_REWARD_POINTS_EARNED + 1), 0)) %>%

  #  Fréquence de rédemption (nombre de rédemptions par transaction)
  mutate(Redemption_Frequency = ifelse(TOTAL_TRANSACTIONS > 0, TOTAL_REDEMPTIONS / TOTAL_TRANSACTIONS, 0)) %>%

  #  Fréquence des transactions (transactions par mois)
  mutate(Transaction_Frequency = ifelse(TENURE_MONTHS > 0, TOTAL_TRANSACTIONS / TENURE_MONTHS, 0)) %>%

  #  Dépense moyenne par transaction
  mutate(Avg_Spending_Per_Transaction = ifelse(TOTAL_TRANSACTIONS > 0, TOTAL_AMOUNT_SPENT / TOTAL_TRANSACTIONS, 0)) %>%

  #  Part du retailer préféré (nombre de transactions chez le retailer préféré / total transactions)
  mutate(Top_Retailer_Category_Share = ifelse(TOTAL_TRANSACTIONS > 0, UNIQUE_RETAILERS / TOTAL_TRANSACTIONS, 0)) %>%

  #  Part de la catégorie de récompense préférée (nombre de rédemptions pour la catégorie la plus utilisée / total rédemptions)
  mutate(Top_Reward_Category_Share = ifelse(TOTAL_REDEMPTIONS > 0, UNIQUE_REWARD_CATEGORIES / TOTAL_REDEMPTIONS, 0))

# Afficher les premières lignes avec les nouvelles variables
head(dt_sample_aggregated)

```

```{r}
# Exporter le dataframe en fichier CSV
write.csv(dt_sample_aggregated, "dt_sample_aggregated.csv", row.names = FALSE)
```

```{r}
dt_sample_aggregated <- fread("dt_sample_aggregated.csv")
```

```{r}
head(dt_sample_aggregated)
```

```{r}
# Nombre total de valeurs manquantes par colonne
missing_values <- colSums(is.na(dt_sample_aggregated))

# Afficher les résultats
cat("Nombre de valeurs manquantes par colonne dans dt_sample_aggregated :\n")
print(missing_values)
```

```{r}
summary(dt_sample_aggregated)
```
reduire l'impact des outliers des variables numeriques excepté MEMBER_ID et les variables binaires du dataset dt_sample_aggregated 

```{r}
# Exclure MEMBER_ID et les variables binaires
numeric_vars <- setdiff(names(dt_sample_aggregated), "MEMBER_ID")

# Catégorisation des variables
# Variables financières : Représentent des montants cumulés ou dépensés
monetary_vars <- c("TOTAL_AMOUNT_SPENT",  # Total des dépenses d'un membre
                   "TOTAL_BASE_POINTS_EARNED",  # Points de base gagnés
                   "TOTAL_BONUS_POINTS_EARNED",  # Points bonus gagnés
                   "TOTAL_REWARD_POINTS_EARNED",  # Total des points de récompense gagnés
                   "TOTAL_CASH_BACK_POINTS_EARNED",  # Total des points cash-back gagnés
                   "CASH_BACK_POINTS_BALANCE",  # Solde de points cash-back
                   "REWARD_POINTS_BALANCE")  # Solde de points de récompense

# Ratios et scores : Mesurent des proportions et comportements
ratio_vars <- c("Points_Utilization_Score",  # Ratio d'utilisation des points accumulés
                "Cash_Back_Usage_Ratio",  # Proportion d'utilisation des cash-back points
                "Avg_Spending_Per_Transaction")  # Dépense moyenne par transaction

# Variables de fréquence : Représentent des volumes d'activité
frequency_vars <- c("TOTAL_TRANSACTIONS",  # Nombre total de transactions effectuées
                    "TOTAL_REDEMPTIONS",  # Nombre total de rédemptions de points
                    "TOTAL_ITEMS_REDEEMED",  # Nombre total d'articles réclamés avec des points
                    "TOTAL_POINTS_REDEEMED",  # Total des points utilisés en rédemption
                    "Transaction_Frequency",  # Fréquence d'achat ou d'activité
                    "Redemption_Frequency",  # Fréquence de rédemption des points
                    "TENURE_MONTHS",  # Ancienneté du membre dans le programme de fidélité
                    "Loyalty_Score")  # Indicateur global de fidélité


```


```{r}
# Installer DescTools si ce n'est pas déjà fait
if (!requireNamespace("DescTools", quietly = TRUE)) {
  install.packages("DescTools")
}

# Charger le package
library(DescTools)

```


Log-Transformation Modifiée pour les Variables Financières
```{r}
dt_sample_aggregated <- dt_sample_aggregated %>%
  mutate(across(all_of(monetary_vars), 
                ~ ifelse(. > 0, log1p(.), 
                         ifelse(. < 0, -log1p(abs(.) + 1), 0))))

```

```{r}
# Vérifier le nombre de valeurs manquantes dans chaque colonne
colSums(is.na(dt_sample_aggregated))

```


Winsorization sur les Ratios et Scores (Incluant les Négatifs)
```{r}

# Définition d'une fonction Winsorization manuelle
winsorize_manual <- function(x, lower_quantile = 0.01, upper_quantile = 0.99) {
  if (is.numeric(x)) {
    lower <- quantile(x, lower_quantile, na.rm = TRUE)
    upper <- quantile(x, upper_quantile, na.rm = TRUE)
    return(pmin(pmax(x, lower), upper))  # Appliquer Winsorization sans erreur
  } else {
    return(x)  # Retourner la valeur inchangée si ce n'est pas numérique
  }
}


```

```{r}
# Appliquer la Winsorization à toutes les variables de ratio_vars
dt_sample_aggregated <- dt_sample_aggregated %>%
  mutate(across(all_of(ratio_vars), winsorize_manual))

```


Standardisation Robuste sur les Fréquences et Volumes
```{r}
# Définition de la fonction de standardisation robuste
robust_scale <- function(x) {
  if (is.numeric(x)) {
    (x - median(x, na.rm = TRUE)) / IQR(x, na.rm = TRUE)
  } else {
    x  # Si la variable n'est pas numérique, elle est retournée inchangée
  }
}

# Appliquer la standardisation robuste en remplaçant directement les variables existantes
dt_sample_aggregated <- dt_sample_aggregated %>%
  mutate(across(all_of(frequency_vars), ~ robust_scale(.)))



```


```{r}
summary(dt_sample_aggregated)
```

```{r}
colnames(dt_sample_aggregated)
```

```{r}
colSums(is.na(dt_sample_aggregated))

```

```{r}
dt_sample_aggregated_no_id <- dt_sample_aggregated %>%
  select(-MEMBER_ID)  # Exclure MEMBER_ID car c'est un identifiant
```

```{r}
colnames(dt_sample_aggregated_no_id)
```

```{r}
head(dt_sample_aggregated_no_id)
```

Standardisation

```{r}
# Séparer les variables numériques et catégorielles
numeric_vars <- dt_sample_aggregated_no_id %>%
  select(where(is.numeric)) %>%
  colnames()

categorical_vars <- dt_sample_aggregated_no_id %>%
  select(where(is.character)) %>%
  colnames()

# Standardiser les variables numériques avec Z-score
dt_sample_scaled <- dt_sample_aggregated_no_id %>%
  mutate(across(all_of(numeric_vars), ~ (.- mean(., na.rm = TRUE)) / sd(., na.rm = TRUE))) %>%
  mutate(across(all_of(categorical_vars), as.factor))  # Convertir en facteur
```

```{r}
# Vérifier les transformations
summary(dt_sample_scaled)
```
```{r}
# Exporter le dataframe en fichier CSV
write.csv(dt_sample_scaled, "dt_sample_scaled_final.csv", row.names = FALSE)
```

```{r}
colnames(dt_sample_scaled)
```
# Vérifier la nouvelle structure du dataset
colnames(dt_sample_numeric)
```
 
 
```{r}
# Exporter le dataframe en fichier CSV
write.csv(dt_sample_numeric, "dt_sample_numeric.csv", row.names = FALSE)
```

```{r}
# Exporter le dataframe en fichier CSV
write.csv(dt_sample_numeric, "dt_sample_numeric_final.csv", row.names = FALSE)
```

```{r}
colnames(dt_sample_numeric)
```

```{r}
dt_sample_numeric <- fread("dt_sample_numeric.csv")
```


```{r}
dt_sample_numeric <- fread("dt_sample_numeric.csv")
```

```{r}
gc()  # Exécute le garbage collector
rm(list = ls())  # Supprime tous les objets en mémoire
gc()  # Exécute encore le garbage collector

```
```{r}
# Supprimer uniquement la table missing_values de la mémoire
rm(dt_sample_numeric)

# Libérer la mémoire inutilisée
gc()

```

















